【裁判字號】    89,訴,89
【裁判日期】    890919
【裁判案由】    侵權行為損害賠償
【裁判全文】
臺灣高等法院民事判決                              八十九年度訴字第八十九號
      原      告  乙○○
      被      告  甲○○
                  丙○○
右當事人間因侵權行為損害賠償事件，本院判決如左︰
    主      文
被告甲○○、丙○○應連帶給付原告新臺幣壹佰萬元，甲○○自民國八十七年三月一
日起、丙○○自民國八十八年十月十五日起，均至清償日止，按年息百分之五計算之
利息。
原告其餘之訴，及假執行之聲請均駁回。
訴訟費用由被告連帶負擔五分之一，餘由原告負擔。
    事      實
甲、原告方面：
一、聲明：求為判決：
(一)、被告應連帶給付原告新臺幣  (下同)四百九十萬元，及均自附帶民事訴訟訴狀
      繕本送達被告翌日起至清償日止，按年息百分之五之利息。
(二)、訴訟費用由被告連帶負擔。
(三)、願供擔保，請准宣告假執行。
二、陳述：
(一)、另案被告吳玉輝與被告丙○○基於犯意聯絡，於民國八十一年八月底，在台北
      市○○○路○段五號四樓，向訴外人林珠佯稱欲共同經營ＫＴＶ餐飲業，需
      資金投資，為取信林珠，當場由丙○○出示袁金旺 (於八十四年一月二十四
      日死亡) 之土地所有權狀影本，並表示願設定抵押權予林珠之子即原告乙○
      ○供擔保。同年月三十一日，即由吳玉輝、丙○○與代書即被告甲○○在上址
      辦理設定抵押權之手續，且由丙○○簽發面額五百萬元之本票供擔保，翌日即
      九月一日上午十一日時許，丙○○持偽造之他項權利證明書向林珠詐騙三百
      九十萬元。
(二)、八十一年九月十五日上午十一時許，丙○○夥同不詳姓名之人持變造之袁淑宜
      身分證，假冒袁淑宜名義，持劉建明所有台灣中小企業銀行北三重分行為付款
      人、面額一百萬元之支票，再至上址向原告佯稱要增資借款一百萬元，原告不
      疑有他，悉數增借。迄八十四年八月十九日上午十時許，原告至桃園縣龜山鄉
      找尋袁金旺不著而詢問其孫女袁淑宜，始知他項權利證明書係偽造，因認另案
      被告吳玉輝與本件被告丙○○、甲○○均涉嫌詐欺、偽造文書，其等之刑事責
      任經檢察官起訴後，已由鈞院判處罪刑在案，爰依民法侵權行為損害賠償之法
      則，請求被告連帶給付原告四百九十萬元本息。
乙、被告方面：
一、甲○○部分：
(一)、聲明：求為判決：
１、原告之訴及其假執行之聲請均駁回。
２、訴訟費用由原告負擔。
(二)、陳述：伊係興隆代書事務所僱用之代書，僅代為填載抵押權設定契約書等相關
      文件而已，當時原告之母親亦在場，並沒有表示意見，數週後卻告伊偽造文書
      ，伊甚為不解，伊與丙○○一點關係都沒有，伊係無辜。
二、丙○○部分：
    經合法通知，未於言詞辯論期日到場，亦未提出任何書狀為聲明或陳述。
    理      由
甲、程序方面：
    被告丙○○經合法通知，無正當理由不到場，核無民事訴訟法第三百八十六條各
    款所列事由，爰由到場之原告聲請，就被告丙○○部分為一造辯論判決。
乙、實體方面：
一、本件原告起訴主張：另案被告吳玉輝與被告丙○○基於犯意聯絡，於民國八十一
    年八月底，在台北市○○○路○段五號四樓，向訴外人林珠佯稱欲共同經營Ｋ
    ＴＶ餐飲業，需資金投資，為取信林珠，當場由丙○○出示袁金旺 (於八十四
    年一月二十四日死亡) 之土地所有權狀影本，並表示願設定抵押權予林珠之子
    即原告乙○○供擔保。同年月三十一日，即由吳玉輝、丙○○與代書即被告甲○
    ○在上址辦理設定抵押權之手續，且由丙○○簽發面額五百萬元之本票供擔保，
    翌日即九月一日上午十一日時許，丙○○持偽造之他項權利證明書向林珠詐騙
    三百九十萬元。八十一年九月十五日上午十一時許，丙○○夥同不詳姓名之人持
    變造之袁淑宜身分證，假冒袁淑宜名義，持訴外人劉建明名義、台灣中小企業銀
    行北三重分行為付款人、面額一百萬元之支票，再至上址向原告佯稱要增資借款
    一百萬元，原告不疑有他，悉數增借。迄八十四年八月十九日上午十時許，原告
    至桃園縣龜山鄉找尋袁金旺不著而詢問其孫女袁淑宜，始知他項權利證明書係偽
    造，因認另案被告吳玉輝與本件被告丙○○、甲○○均涉嫌詐欺、偽造文書，其
    等之刑事責任經檢察官起訴後，已由鈞院刑事庭判處罪刑在案，爰依民法侵權行
    為損害賠償之法則，求為命被告應連帶給付原告四百九十萬元本息之判決。
二、被告甲○○則以：伊係興隆代書事務所僱用之代書，僅代為填載抵押權設定契約
    書等相關文件而已，當時原告之母親亦在場，並沒有表示意見，數週後卻告伊偽
    造文書，伊甚為不解，伊與丙○○一點關係都沒有，伊係無辜等語置辯。
三、查原告主張另案被告吳玉輝與本件被告丙○○、甲○○基於犯意聯絡，除於前開
    時、地向訴外人林珠詐騙三百九十萬元外，亦向原告詐騙一百萬元等情，有本
    院八十七年度上訴字第二七四、二七八號刑事判決可稽  (見本院卷第四至九頁)
    ，惟被告甲○○否認其事，並以前詞置辯，則本件應予審究者，厥為被告甲○○
    、丙○○是否與另案被告吳玉輝共同向原告詐騙？原告是否得依侵權行為損害賠
    償之法則請求被告連帶給付四百九十萬元本息？經查：
(一)、八十一年間，桃園縣龜山鄉並未設置地政事務所，桃園縣政府八八府地籍字第
      一七七七九五號函稱：「由於增設龜山地政事務所勢必造成財務困難，擬俟該
      府財政狀況改善後，再研擬辦理」等語，足資參照（見本院八十七年度上訴字
      第二七四、二七八號刑事卷第二一九頁）。另證人袁淑宜即袁金旺之孫女於原
      法院刑事庭審理被告等被訴偽造文書等案時亦證稱：「袁金旺是我祖父，他並
      無貸款七百萬元，是土地所有權狀被袁月秀所偷，事後有補發新狀，當時他身
      體不好，不可能幫人做抵押」等語 (見台灣台北地方法院八十五年度訴字第八
      九○號刑事卷影印本) 。此外，並有吳玉輝所立還款切結協議書一紙（見前開
      原法院刑事卷第七三頁）、土地及建物所有權狀影本三紙（見前開原法院刑事
      卷第五二、五三頁）、偽造之他項權利證明書影本三紙（見前開檢察署偵查卷
      第二八至三○頁）、本票影本二紙（見前開原法院刑事卷第七四頁）可證，堪
      信另案被告吳玉輝與本件被告甲○○、丙○○以袁金旺之土地設定抵押權予原
      告乙節，並非事實，被告丙○○持以交付原告林珠之他項權利證明書，並非
      桃園縣龜山鄉地政事務所所核發，而係出於偽造，要無疑義。被告甲○○既身
      為代書，豈會不知代撰抵押權設定契約書時桃園縣龜山鄉尚未設置地政事務所
      ？是其辯稱與丙○○一點關係都沒有，係無辜云云，即非可採。原告主張另案
      被告吳玉輝與本件被告甲○○、丙○○於前開時、地向其母親林珠及其本人
      詐財，並非無稽。
(二)、次按被告之刑事責任，經檢察官起訴後，固由本院刑事庭依詐欺罪判處罪刑在
      案，並有本院八十七年度上訴字第二七四、二七八號刑事判決在卷可憑 (見本
      院卷第四至九頁) 。惟「因犯罪而受損害之人，於刑事訴訟程序得附帶提起民
      事訴訟，對於被告及依民法負賠償責任之人，請求回復其損害。」，刑事訴訟
      法第四百八十七條第一項定有明文。原告提起本件刑事附帶民事訴訟時主張：
      「另案被告吳玉輝與被告丙○○基於犯意聯絡，於民國八十一年八月底，在台
      北市○○○路○段五號四樓，向訴外人林珠佯稱欲共同經營ＫＴＶ餐飲業，
      需資金投資，為取信林珠，當場由丙○○出示袁金旺 (於八十四年一月二十
      四日死亡) 之土地所有權狀影本，並表示願設定抵押權予林珠之子即原告乙
      ○○供擔保。同年月三十一日，即由吳玉輝、丙○○與代書即被告甲○○在上
      址辦理設定抵押權之手續，且由丙○○簽發面額五百萬元之本票供擔保，翌日
      即九月一日上午十一日時許，丙○○持偽造之他項權利證明書向林珠詐騙三
      百九十萬元」等情，有該刑事附帶民事訴訟起訴狀可按 (見附民卷第一、二頁
      ) ，且本院八十七年度上訴字第二七四、二七八號刑事判決，亦認訴外人林
      珠係此部分詐欺之被害人，有卷附之該刑事判決可資參酌。足見另案被告吳玉
      輝與本件被告甲○○、丙○○於前開時、地詐騙三百九十萬元款項之對象係訴
      外人林珠，並非原告，林珠方係此部分犯罪而受有損害之人，縱原告曾參
      與其事，且林珠曾將抵押權設定予原告，原告亦非此部分犯罪之直接被害人
      。依前開規定，原告就其母林珠被詐欺三百九十萬元部分對被告甲○○、丙
      ○○提起本件刑事附帶民事訴訟，即屬於法無據。
(三)、又「損害賠償之債，以有損害之發生及有責任原因之事實，並二者之間，有相
      當因果關係為成立要件。」，最高法院四十八年台上字第四八一號判例要旨亦
      足參照。本件被告甲○○、丙○○與另案被告吳玉輝既於前開時、地向原告訛
      詐一百萬元，則其等對於原告自應負共同侵權行為損害賠償責任，是以原告請
      求被告甲○○、丙○○連帶給付一百萬元本息，即屬正當。
四、綜上所述，原告請求被告甲○○、丙○○連帶給付一百萬元，及自起訴狀繕本送
    達之翌日即甲○○自八十七年三月一日起、丙○○自八十八年十月十五日起，均
    至清償日止，按年息百分之五計算之利息，即有理由，應予准許。逾此部分之請
    求，非有理由，應予駁回。原告勝訴部分，陳明願供擔保，聲請宣告假執行，惟
    未逾一百萬元，依民事訴訟法第四百六十六條規定，不得上訴第三審，一經判決
    即告確定，無宣告假執行之餘地。至其餘假執行之聲請，因其訴被駁回而失所附
    麗，應併駁回。又本件事證已臻明確，兩造其餘攻擊、防禦方法經審酌後，認與
    判決結果不生影響，爰無逐一論述之必要，附此敘明。
據上論結，本件原告之訴，為一部有理由，一部無理由，依民事訴訟法第七十九條但
書、第四百六十三條、第三百八十五條第一項前段，判決如主文。
中      華      民      國    八十九    年      九      月     十九     日
                                民事第八庭
                                    審判長法  官  鄭  三  源
                                          法  官  郭  松  濤
                                          法  官  黃  豐  澤
右正本係照原本作成。
原告乙○○如不服本判決，應於收受送達後二十日內向本院提出上訴書狀，其未表明
上訴理由者，應於提出上訴後二十日內向本院補提理由書狀（均須按他造當事人之人
數附繕本）上訴時應提出委任律師或具有律師資格之人之委任狀；委任有律師資格者
，另應附具律師及格證書及釋明委任人與受任人有民事訴訟法第四百六十六條之一第
一項但書或第二項（詳附註）所定關係之釋明文書影本。
中      華      民      國    八十九    年      九      月    二十一    日
                                          書記官  廖  麗  蓮
附註：
民事訴訟法第四百六十六條之一（第一項、第二項）：
對於第二審判決上訴，上訴人應委任律師為訴訟代理人。但上訴人或其法定代理人具
有律師資格者，不在此限。
上訴人之配偶、三親等內之血親、二親等內之姻親，或上訴人為法人、中央或地方機
關時，其所屬專任人員具有律師資格並經法院認為適當者，亦得為第三審訴訟代理人
。


司法院資訊處製作；財團法人民間司法改革基金會備份。
